【裁判字號】    99,易,1414
【裁判日期】    990824
【裁判案由】    毒品危害防制條例
【裁判全文】
臺灣板橋地方法院刑事判決              99年度易字第1414號
公  訴  人  臺灣板橋地方法院檢察署檢察官
被      告  甲○○
上列被告因違反毒品危害防制條例案件，經檢察官提起公訴（99
年度毒偵字第2683號) ，本院判決如下：
    主  文
甲○○施用第二級毒品，累犯，處有期徒刑月，如易科罰金，
以新臺幣壹仟元折算壹日。又施用第二級毒品，累犯，處有期徒
刑肆月，如易科罰金，以新臺幣壹仟元折算壹日。應執行有期徒
刑陸月，如易科罰金，以新臺幣壹仟元折算壹日。
    事  實
一、甲○○前於民國89年間因施用毒品案件，經臺灣臺北地方
    法院( 下稱臺北地院) 以89年度毒聲字第2469號裁定送觀察
    、勒戒後，認無繼續施用毒品之傾向，於89年10月20日獲釋
    出所，並經臺灣臺北地方法院檢察署檢察官以89年度毒偵緝
    字第358 號、89年度毒偵字第3052號為不起訴處分確定；又
    於前揭觀察、勒戒執行完畢釋放後5 年內，再度因施用第二
    級毒品，經觀察、勒戒後認有繼續施用毒品之傾向，而於91
    年9 月17日入戒治處所接受強制戒治，至92年4 月30日停止
    戒治獲釋出所，惟該停止戒治旋遭撤銷，並於92年11月7 日
    再入戒治處所接受強制戒治，執行至93年1 月9 日為止（因
    毒品危害防制條例修正而不再執行戒治），而其此次犯行經
    檢察官依法起訴後，經本院以91年度板簡字第1284號判處有
    期徒刑5 月確定。再於90年間因偽造文書案件，經臺灣高
    等法院以92年度上訴字第79號判處有期徒刑3 年確定，嗣並
    經同院以93年度聲字第843 號裁定與前揭施用毒品案件合併
    定其應執行刑為有期徒刑3 年3 月確定。另於92年間，因
    施用第一、二級毒品案件，經臺灣高等法院以93年度上訴字
    第852 號撤銷原判決，改判處有期徒刑10月確定。復於93
    年間，因贓物案件，經本院以93年度簡字第3278號判處有期
    徒刑5 月確定，嗣前揭、所示之罪刑經本院以96年度聲
    減字第34號裁定減刑並定應執行刑為有期徒刑7 月確定。
    再於96年間，因違反公司法案件，經臺北地院以95年度訴字
    第905 號判處有期徒刑3 月確定，嗣並經同院以96年度聲減
    字第3189號裁定減刑為有期徒刑1 月又15日，並與前揭、
    所示之罪經減刑後之刑度裁定定其應執行刑為有期徒刑8
    月確定，嗣與前揭、所示之罪應執行刑3 年3 月接續執
    行結果，至96年7 月16日縮刑期滿執行完畢。另於97年間
    ，因詐欺案件，經臺北地院以97年度簡字第3402號判處有期
    徒刑4 月確定，並於98年11月4 日縮刑期滿執行完畢( 於本
    案構成累犯) 。詎其仍不知悔改，復基於施用第二級毒品甲
    基安非他命、大麻之犯意，分別於99年2 月12日1 時5 分許
    為警採集尿液回溯12日內某時( 不含其到警局說明迄至採尿
    期間，起訴書誤載為回溯72小時內某時，應予更正) ，在不
    詳地點，以不詳方式施用第二級毒品大麻1 次，及於99年2
    月12日凌晨0 時起至凌晨0 時30分期間內某時，在其位於臺
    北縣中和市○○路594 號3 樓住處，以將甲基安非他命置入
    玻璃球後燒烤吸食其煙霧之方式，施用甲基安非他命1 次(
    起訴書略載施用甲基安非他命之時間、地點及方式部分，均
    應予以補充) 。嗣於99年2 月12日凌晨0 時30分許，甲○○
    因其友人乙○○涉嫌贓物案件而到臺北縣政府警察局中和第
    二分局說明案情，甲○○即於具有偵查犯罪職權之機關未發
    覺犯罪前，主動向該局員警吳進通自首其有施用第二級毒品
    甲基安非他命之犯行，而自願接受裁判，嗣員警經甲○○同
    意後，對其採集尿液並將之送驗後，其尿液檢體呈甲基安非
    他命及大麻代謝物陽性反應，始查悉上情。
二、案經臺北縣政府警察局中和第二分局移送臺灣板橋地方法院
    檢察署檢察官偵查後提起公訴。
    理  由
壹、證據能力部分：
    被告於本院審理期日時雖辯稱：伊於99年2 月12日係因友人
    乙○○涉嫌贓物案件，伊乃以關係人的身分到案說明，惟承
    辦員警堅持伊必須配合採尿，並扣住伊之身分證件不予歸還
    ，伊與承辦員警爭執約半個小時，最後才會於該日凌晨1 時
    5 分許同意採尿，員警上開作法已形同強制採尿云云。惟查
    ：
一、被告前於警詢中陳明伊於前揭時、地，在中和第二分局警備
    隊親自排放尿液供警採集送驗，乃出於其自願等語（見偵查
    卷第4 頁），並當場簽具勘察採證同意書，表明其自願受尿
    液檢驗之意，有該同意書乙紙在卷可佐（見偵查卷第6 頁）
    ；且被告於本院準備程序中，亦僅就其並未施用大麻之實體
    事項為爭執，隻字未提及其於警詢時同意員警採尿並非出於
    自由意志乙事( 見本院卷第37至39頁），則被告嗣於本院審
    理時始以前詞置辯，其所辯真實性已有可疑之處。且經本院
    傳訊本案承辦員警吳進通到庭後證稱：伊於99年2 月12日路
    檢時在中和防汛道查獲乙○○的機車內有贓物，但是乙○○
    表示該車有借給被告騎乘，可能是被告將贓物放在置物箱內
    ，所以伊就請乙○○打電話給被告請其到警備隊說明，被告
    大約是12點還是1 點40幾分到，被告有提出證件供查證，伊
    發現被告之前有毒品前科，當時伊有與被告聊一下，被告表
    示其最近還有吸食海洛因及甲基安非他命，有很多案子快進
    來了，沒有差這一條，伊就請被告配合警方採尿送驗，被告
    也同意採尿，被告是先寫採尿同意書，之後採尿，最後才作
    筆錄，伊持有被告的證件係為了查證被告的身分，並非要扣
    住被告的證件，在筆錄製作完畢後就把被告的證件還給被告
    等語( 見本院卷第60至62頁），參以被告亦自承：伊對證人
    吳進通前揭證述內容基本上無意見，只是證人吳進通對於很
    多事情避重就輕，因伊接到電話到警局迄至採尿的時間，有
    半個小時是伊與員警爭執的時間，伊確實有向員警承認伊有
    吸食毒品，是私底下與員警抽煙聊天時所說的，當時警察帶
    伊和乙○○出去抽煙抽了2 、3 次，伊已忘記採尿前有無出
    去抽煙，員警當時並沒有說若不採尿就不讓伊回去，只是一
    直持有伊的證件，要求伊要採尿等語( 見本院卷第66頁）；
    及證人乙○○證稱：伊於前揭時、地為警查獲並到警局後，
    就打電話給被告請其到警局說明，被告應該是12點多到的，
    被告本來不同意採尿，警察就不讓其回去，僵持很久，被告
    有與警察吵，伊也有向警察說，既然被告只是關係人，為何
    需要被採尿，但警察表示一定要採尿，被告後來有簽同意書
    等語( 見本院卷第63至64頁），堪認被告於到警局說明案情
    之時，即對於其並無配合警察驗尿之義務，有明確而強烈之
    認識，否則不會就此事與員警吳進通有所爭執，則若被告於
    和員警爭執後，仍無配合員警驗尿之意願，縱然員警以尚未
    製作筆錄為由，而未加歸還被告所提出之身分證件，被告仍
    可明確要求員警儘速製作筆錄後歸還其證件，或甚至逕自離
    開警局，待日後再催討員警歸還證件即可，然被告捨此不為
    ，反係多次隨同員警與乙○○至警局抽煙，並於聊天過程中
    主動向員警透露己有施用毒品之行為，從上開情形觀之，足
    徵當時被告之自由意志客觀上未受壓抑，自難遽認員警於取
    得被告同意後之採尿過程有何任意性之瑕疵可指，其因而採
    得之被告尿液檢體，自非實施刑事訴訟程序之公務員因違背
    法定程序取得之證據，不生須經法院依刑事訴訟法第158 條
    之4 規定加以權衡，方取得證據能力之疑義。
二、又按現行刑事訴訟法關於「鑑定」之規定，除選任自然人充
    當鑑定人外，另設有囑託機關鑑定制度。依同法第198 條、
    第208 條之規定，不論鑑定人或鑑定機關、團體，固均應由
    法院、審判長、受命法官或檢察官視具體個案之需要而為選
    任、囑託，並依第206 條之規定，提出言詞或書面報告，始
    符合同法第159 條第1 項所定得作為證據之「法律有規定」
    之情形。否則所為之鑑定，仍屬傳聞證據。然於司法警察機
    關調查中之案件，為因應實務上，或因量大、或有急迫之現
    實需求，併例行性當然有鑑定之必要者，例如毒品之種類與
    成分、尿液之毒品反應，或者槍、彈有無殺傷力等鑑定，基
    於檢察一體原則，得由該管檢察長對於轄區內之案件，以事
    前概括選任鑑定人或囑託鑑定機關、團體之方式，俾便轄區
    內之司法警察官、司法警察對於調查中之此類案件，得即時
    送請先前已選任之鑑定人或囑託之鑑定機關、團體實施鑑定
    ，以求時效（法務部92年9 月1 日法檢字第0920035083號函
    參照，刊載於法務部公報第312 期）。此種由檢察機關概括
    選任鑑定人或概括囑託鑑定機關、團體，再轉知司法警察官
    、司法警察於調查犯罪時參考辦理之作為，法無明文禁止，
    係為因應現行刑事訴訟法增訂傳聞法則及其例外規定之實務
    運作而為。則經由司法警察官、司法警察依檢察官所概括選
    任之鑑定人或囑託鑑定機關、團體所為之鑑定結果，與檢察
    官選任或囑託為鑑定者，性質上並無差異，同具有證據能力
    。本件被告之尿液檢體、經查獲之司法警察即臺北縣政府警
    察局中和第二分局員警採集後，依上開規定送請臺灣檢驗科
    技股份有限公司鑑驗，所為之書面鑑定報告即臺灣檢驗科技
    股份有限公司99年3 月10日UL/2010/20622 號濫用藥物檢驗
    報告，即屬上開「法律規定」得為證據者，而有證據能力。
貳、認定犯罪事實所憑之證據及理由：
    訊據被告對其於前揭時、地施用第二級毒品甲基安非他命之
    事實坦認不諱，惟矢口否認有何施用第二級毒品大麻之犯行
    ，並辯稱：伊僅有施用甲基安非他命和海洛因的習慣，並沒
    有施用大麻的習慣，不知道為何會驗出大麻云云。然查：
(一)、被告於前揭時、地經警採尿送驗後，結果呈大麻及甲基安非
    他命陽性反應，有臺灣檢驗科技股份有限公司99年3 月10日
    濫用藥物檢驗報告、臺北縣政府警察局中和第二分局毒品案
    犯罪嫌犯人姓名及代碼對照表各1 份在卷可憑( 見偵查卷第
    2 、26頁) ，是以被告自白其於前揭時、地施用甲基安非他
    命乙節，核與事實相符，堪予採認。次查，該檢驗中心係先
    以酵素免疫分析法（ＥＩＡ）篩驗，其尿液中大麻代謝物以
    濃度超出檢測範圍，再以氣相層析質譜儀分析法（ＧＣ／Ｍ
    Ｓ）確認。其檢驗方法係以「氣相層析儀」先將物質氣化後
    ，再經分析管分離，由於各種物質之沸點及對管柱之吸附力
    不同，在經過檢測器（Detector）測定後，表現出不同之滯
    留時間（Retension time），以滯留時間來判斷係何種物質
    ；再利用「質譜儀」為檢測器，將物質撞擊成碎片，記錄其
    質譜圖。因每個化合物之鍵結能力不同，故不同之物質會有
    其特定之質譜圖，因此在物質之判斷上有如指紋之鑑定，在
    理論上，扣除人為因素，其精確度已接近百分之百，此係本
    院職務上已知之事實。而依據The Forensic Pharmacology
     of Drugs of Abuse一書記述，人體吸食16至36毫克或靜脈
    注射5 毫克之低或中劑量大麻，其尿液以氣相層析質譜法檢
    測大麻代謝物─甲酸- 四氫大麻酚(THCCOOH) ，持續可檢出
    之時限可達12天，亦有行政院衛生署管制藥品管理局97年12
    月15日管檢字第0970012493號函釋可資參照。因此尿液中呈
    大麻代謝物陽性反應，雖無法精確推算施用時間距採集尿液
    時間之長短，惟依上述資料推斷，最長可能不會超過12日，
    足認被告確曾於99年2 月12日凌晨1 時5 分許為警採尿時回
    溯12日內某時( 不含其到警局說明至採尿期間) 施用過大麻
    ，是以被告辯稱其未曾施用過大麻云云，核屬事後卸責之詞
    ，不足為採。
(二)、又被告前於89年間因施用毒品案件，經臺北地院以89年度毒
    聲字第2469號裁定送觀察、勒戒後，認無繼續施用毒品之傾
    向，於89年10月20日獲釋出所，並經臺灣臺北地方法院檢察
    署檢察官以89年度毒偵緝字第358 、89年度毒偵字第3052號
    為不起訴處分確定；又於前揭觀察、勒戒執行完畢釋放後5
    年內之91年間，再度施用第二級毒品，經觀察、勒戒後認有
    繼續施用毒品之傾向，而於91年9 月17日入戒治處所接受強
    制戒治，至92年4 月30日停止戒治獲釋出所，惟該停止戒治
    旋遭撤銷，並於92年11月7 日再入戒治處所接受強制戒治，
    執行至93年1 月9 日為止（因毒品危害防制條例修正而不再
    執行戒治），而其此次犯行經檢察官依法起訴後，經本院以
    91年度板簡字第1284號判處有期徒刑5 月確定。嗣於92年間
    ，再因施用第一、二級毒品案件，經臺灣高等法院以93年度
    上訴字第852 號撤銷原判決，改判處有期徒刑10月確定等情
    ，有臺灣高等法院被告前案紀錄表附卷可憑，被告既已於觀
    察、勒戒及強制戒治5 年內再犯施用毒品，顯見其再犯率甚
    高，原實施觀察、勒戒或強制戒治，已無法收其實效，即應
    直接依該條例第10條處罰（最高法院97年度第5 次刑事庭會
    議決議、98年度台非字第12號、第56號判決意旨參照）。綜
    上所述，本件罪證明確，被告犯行洵堪認定，應予依法論科
    。
三、論罪科刑之理由：
    按大麻及甲基安非他命均係毒品危害防制條例第2 條第2 項
    第2 款所規定之第二級毒品，故核被告所為，均係犯該條例
    第10條第2 項之施用第二級毒品罪，其施用前持有大麻、甲
    基安非他命之低度行為，應為施用之高度行為所吸收，均不
    另論罪。被告所犯上開二罪，犯意有別，行為互殊，應予分
    論併罰。又被告前有如事實欄所載之論罪科刑執行情形，有
    臺灣高等法院被告前案紀錄表附卷可憑，其於受徒刑執行完
    畢後5 年內，故意再犯本件有期徒刑以上之罪，皆為累犯，
    均應依刑法第47條第1 項加重其刑。又被告於前揭時、地因
    接獲友人乙○○的電話而到警局說明案情時，經員警吳進通
    查驗被告身分，發現被告有毒品前科後，被告即有向員警吳
    進通表示其最近有施用甲基安非他命乙節，業據證人吳進通
    證述如上，雖證人吳進通另證稱: 以伊擔任員警二、三十年
    的經驗，伊當時從被告的言談即可以判斷被告有吸食毒品，
    因被告講話很情緒化，而且語無倫此，講話起伏不平，與一
    般人不同等語( 見本院卷第60頁背面），惟縱然被告當時顯
    露於外之談話語調、內容確與常人有異，亦僅係證人吳進通
    於查驗得知被告有毒品前科紀錄後，基於其個人之辦案經驗
    ，主觀上懷疑被告仍有繼續施用毒品，尚難認證人吳進通於
    斯時已確知被告有施用第二級毒品甲基安非他命之犯行，是
    以被告於具有偵查犯罪職權之機關未發覺犯罪前，主動向員
    警吳進通自首其有施用第二級毒品甲基安非他命之犯行，而
    自願接受裁判，經核合於刑法第62條前段自首之要件，爰依
    該條規定，就被告施用第二級毒品甲基安非他命予以減輕其
    刑，並依法先加後減之。爰審酌被告前經觀察、勒戒及強制
    戒治仍未能戒斷其施用毒品之惡習，而反覆再犯施用毒品罪
    ，惟衡酌施用毒品屬於自殘行為，犯罪手段尚屬輕微，及其
    犯罪動機、目的、生活狀況、智識程度、所生危害、犯後僅
    坦認部分犯行之態度等一切情狀，分別就施用甲基安非他命
    及大麻犯行量處如主文所示之刑，並諭知易科罰金之折算標
    準，及定其應執行刑和易科罰金之折算標準，以資懲儆。
據上論斷，應依刑事訴訟法第299 條第1 項前段，毒品危害防制
條例第10條第2 項，刑法第11條前段、第41條第1 項前段、第47
條第1 項、第51條第5 款、第62條前段，判決如主文。
本案經檢察官黃致中到庭執行職務。
中    華    民    國    99    年    8     月    24    日
                  刑事第十四庭  審判長法  官  林淑婷
                                      法  官  饒金鳳
                                      法  官  陳昭筠
以上正本證明與原本無異。
如不服本判決應於送達後10日內向本院提出上訴狀。
                                      書記官  黃文儀
中    華    民    國    99    年    8     月    25    日
附錄本案論罪科刑法條全文
毒品危害防制條例第10條
施用第一級毒品者，處 6 月以上 5 年以下有期徒刑。
施用第二級毒品者，處 3 年以下有期徒刑。

司法院資訊處製作；財團法人民間司法改革基金會備份。
